臺灣苗栗地方法院民事判決　　　　　　　 100年度訴字第35號
原　　　告　鍾運泉
訴訟代理人　廖宜祥律師
複　代理人　錢炳村律師
訴訟代理人　鄭輔鈿
被　　　告　鍾運康
　　　　　　鍾運生
　　　　　　鍾運淼
　　　　　　鍾運龍
　　　　　　鍾運維
　　　　　　鍾五郎
　　　　　　鍾添盛
　　　　　　鍾添發
　　　　　　鍾黃運妹
共　　　同
訴訟代理人　魏翠亭律師
　　　　　　陳恩民律師
複　代理人　范森榮
上列當事人間請求分割共有物事件，本院於100 年11月29日言詞
辯論終結，判決如下：
    主  文
兩造共有坐落苗栗縣竹南鎮○○段31地號土地應予分割，分割方
法如下：如附圖即苗栗縣竹南地政事務所民國100 年8 月25日鑑
定圖方案乙所示編號Ａ、面積273.50平方公尺土地分歸被告鍾運
淼取得；編號Ｂ、面積273.50平方公尺土地分歸被告鍾運生取得
；編號Ｃ、面積410.25平方公尺土地分歸被告鍾添發取得；編號
Ｄ、面積410.25平方公尺土地分歸被告鍾添盛取得；編號Ｅ、面
積273.50平方公尺土地分歸原告鍾運泉取得；編號Ｆ、面積
102.56 平 方公尺土地分歸被告鍾運龍取得；編號Ｇ、面積
102.56平方公尺土地分歸被告鍾運維取得；編號Ｈ、面積102.56
平方公尺土地分歸被告鍾五郎取得；編號Ｉ、面積102.56平方公
尺土地分歸被告鍾黃運妹取得；編號Ｊ、面積410.24平方公尺土
地分歸被告鍾運康取得。
訴訟費用由兩造按如附表所示原應有部分比例負擔。
    事實及理由
一、原告主張：坐落苗栗縣竹南鎮○○段31地號、地目田、面積
    2461.48 平方公尺土地（下稱系爭土地）為兩造所共有，各
    共有人之應有部分如附表所示。系爭土地之共有人間並無不
    能分割之約定，亦無因物之使用目的而不能分割之情形，然
    不能達成分割協議，為此請求將系爭土地裁判分割。至分割
    方法，原告主張採取如苗栗縣竹南地政事務所民國100 年8
    月25日鑑定圖即附圖所示「方案甲」：編號甲、面積192.90
    平方公尺土地分歸被告鍾運淼取得；編號乙、面積192.90平
    方公尺土地分歸被告鍾運生取得；編號丙、面積289.36平方
    公尺土地分歸被告鍾添發取得；編號丁、面積695.48平方公
    尺土地分歸原告取得；編號戊、面積340.30平方公尺土地分
    歸被告鍾添盛取得；編號己、面積102.56平方公尺土地分歸
    被告鍾運龍取得；編號庚、面積102.56平方公尺土地分歸被
    告鍾運維取得；編號辛、面積102.56平方公尺土地分歸被告
    鍾五郎取得；編號壬（即圖面誤載為子）、面積102.56平方
    公尺土地分歸被告鍾黃運妹取得；編號癸（即圖面誤載為丑
    ）、面積340.30平方公尺土地分歸被告鍾運康取得。依現況
    圖即苗栗縣竹南地政事務所100 年5 月4 日複丈成果圖所示
    ，原告搭建鐵皮工廠出租與第三人使用所占面積高達695.
    48 平 方公尺，在搭建之初業已取得全體共有人之同意。且
    因系爭土地並無直接面臨道路，原告自87年起，即向訴外人
    財政部國有財產局承租同段30地號土地以合併使用，故取方
    案甲符合系爭土地之使用現狀。且方案甲各共有人之分割位
    置及長條形之分割方式亦與被告所採取之方案乙一致，僅原
    告所分得之土地範圍擴大且係取得編號丁之位置。至被告因
    此減少分得之421.98平方公尺，因被告本有意願出售系爭土
    地，原告願意經鑑價公司鑑價後以金錢補償被告，此亦不失
    為公平之方式。被告另以補償價格將無法買回相同土地云云
    ，因鑑定公司係依係爭土地面積、公告現值、繁榮情況為合
    理公平鑑定，應不生被告所述疑慮。反觀被告主張之方案乙
    ，不符合原告長期使用系爭土地之現況，將導致原告無法繼
    續使用上開鐵皮屋工廠及水泥空地，而造成原告經濟上之浪
    費等語。
二、被告則均以：同意分割，惟分割方法應採取苗栗縣竹南地政
    事務所民國100 年8 月25日鑑定圖所示「方案乙」（即如主
    文第1 項所示）。依原告主張之方案甲，係將臨路面較寬且
    價值較高、擅自搭建鐵皮屋出租或營業使用之土地分歸原告
    ，無異鼓勵共有人先佔先贏之不正當心態，對一般社會民眾
    將產生負面影響。且原告就系爭土地之應有部分為1/9 ，換
    算面積僅有273.50平方公尺，卻取得超出應有部分面積高達
    421.98平方公尺之多，並使被告所得分配面積愈小，更難出
    售且價格愈差，此尤以農地更甚。縱原告願依鑑定結果以金
    錢補償被告，惟因系爭土地不斷飆漲，原告所補償之金額將
    來亦難以買回相同土地。又被告鍾運康之應有部分業已全部
    供作其他建地之法定空地使用，如鍾運康之應有部分土地一
    部分遭原告所使用，將來恐影響系爭土地其他共有人無法申
    請建築執照，影響共有人之權益。故此方案顯失公平合理。
    反觀被告主張之方案乙，兩造均按應有部分分配面積，不生
    不公平現象。且考量系爭土地係兩造先祖遺產，並以房份作
    為分割位置，被告鍾添發與鍾添盛分配相鄰位置、鍾運淼與
    鍾運生分配相鄰位置，另鍾黃運妹、鍾五郎、鍾運維、鍾運
    龍、鍾運康等五人亦分配相鄰位置，以利日後使用管理。且
    依此方案分割結果，兩造均按應有部分分得足夠之面積，不
    需要額外花費請鑑定師估價補償，故乃較為妥適之方案等語
    ，資為抗辯。
三、按除因物之使用目的不能分割或契約定有不能分割之期限者
    外，各共有人得隨時請求分割共有物；共用物分割之方法不
    能協議決定者，法院得依任何共有人之聲請，為裁判分割，
    民法第823 條第1 項、第824 條第2 項前段分別定有明文。
    原告主張系爭土地為兩造所共有，各共有人之應有部分如附
    表所示；系爭土地並無因使用目的不能分割，兩造間亦無不
    分割之約定，然兩造無法達成分割協議等事實，業據提出土
    地登記謄本、地籍圖等件為證，並為被告所不爭執，堪信為
    真實。又系爭土地係都市計畫範圍內之土地，並非農業發展
    條例所定之耕地一情，亦有土地使用分區證明書在卷可稽（
    卷第16頁），並經苗栗縣竹南地政事務所函覆在卷（卷第12
    2 頁）。系爭土地既非屬農業發展條例第3 條第11款所定義
    之耕地，即不受該條例第16條分割後各宗土地最小面積之限
    制。是原告訴請裁判分割系爭土地，應予准許。
四、按共有物之分割方法，法院應斟酌當事人之聲明、共有物之
    性質、經濟效用及全體共有人利益等為公平決定；且分割共
    有物以消滅共有關係為目的，法院裁判分割共有土地時，除
    因該土地內部分土地之使用目的不能分割（如為道路），或
    部分共有人仍願維持其共有關係，應就該部分土地不予分割
    或准該部分共有人成立新共有關係外，應將土地分配於各共
    有人單獨所有，不受共有人原來約定使用方法之拘束；又按
    共有物分割應審酌共有人之應有部分比例，各共有人之意願
    ，各共有人間有無符合公平之原則及整體共有人之經濟利益
    等因素為通盤之考量，以求得最合理之分割方法。經查：
  (一)系爭土地與同段30、36地號土地鄰接，同段40地號土地為公
    義路；系爭土地之西邊有被告鍾運淼所搭建之鐵皮屋檳榔攤
    ，往東走為訴外人鍾運昌所搭建之鐵皮屋，現無人使用；其
    旁邊為被告鍾運淼出租予第三人所搭建之鐵皮屋，作為餐廳
    （池上飯包）使用；其隔壁早餐店（唯康漢堡）亦同。系爭
    土地之中央為原告鍾運泉所搭建之鐵皮屋，現出租予第三人
    作為冷氣、鍋爐之工廠及堆放物品使用；該廠房旁邊為原告
    鍾運泉所搭建之鐵皮屋二間，現出租予第三人作住家使用；
    上開地上物均未辦裡保存登記；其餘土地則為空地，雜草、
    雜樹遍布等情，業經本院會同兩造及苗栗縣竹南地政事務所
    人員至現場勘驗屬實，製有勘驗筆錄、現場照片及100 年5
    月4 日複丈成果圖在卷足憑。
  (二)依原告所主張之分割方案甲，係將系爭土地上原告所搭建出
    租與第三人使用之上開鐵皮屋工廠予以保留，並遷就該工廠
    所占用之位置而分割出一筆土地由原告取得，其餘土地則分
    配與其餘共有人取得。惟原告於搭建該鐵皮工廠之初，並未
    取得全體共有人之同意一情，業據被告陳明在卷，而原告就
    此復未能舉證以實其說，則其所搭建之上開鐵皮屋工廠本屬
    無權占用系爭土地之狀態；被告即除原告以外之其餘共有人
    均表示不願採原告之方案將鐵皮工廠保留，則難認有保留該
    地上物之必要。參以原告自承該鐵皮工廠係其於民國82年間
    所搭建（卷第88頁），距今已逾18年，且外觀老舊，目前作
    為堆放物品之倉庫使用，現場甚為雜亂，此有勘驗筆錄及所
    附照片在卷可稽，是難認該鐵皮屋工廠之價值甚高，而有保
    存之必要。是原告主張之方案欲遷就該工廠之位置而分割，
    雖能保持其使用土地之現況，然並無法提高土地之經濟效益
    。又因方案甲係遷就系爭鐵皮工廠所在位置而定分割線，其
    分割線並非筆直，將造成編號丙、丁、戊等三筆土地之形狀
    不規則、不方正，將來不利於使用，並非公平之分割方案。
    況依此方案分割，原告原應有部分僅1/9 ，卻能分配695.48
    平方公尺土地，較之其應有部分換算面積273.5 平方公尺，
    已超出421.98平方公尺。原告雖表示願以鑑定價格補償其餘
    共有人分配不足額之部分，然被告均表示不願接受，則難認
    此方案符合大多數共有人之意願。是考量系爭土地之經濟效
    益、共有人之利益及意願，方案甲並非妥適公平之分割方案
    。反觀被告所採取之方案乙，係依各共有人之應有部分比例
    分配足額面積，並按兩造之房份大小分配各人取得之位置。
    且因分割線採南北向筆直切割，各共有人分得之土地形狀均
    相當方正，並無部分土地分割後形狀不規則之情形，各共有
    人不但均能充分利用所分得之土地，亦能提高各筆土地之經
    濟價值。又兩造均表示如採方案乙，各筆土地之價值相近，
    共有人間無須互相補償（卷第143 、153 頁）。而本院審酌
    依方案乙分割，兩造均已各自按其應有部分比例分配足額面
    積，且各共有人分配之土地均未直接面臨道路，分割後各筆
    土地價值並無太大差異，故認各共有人均能按其應有部分受
    分配，無另以金錢相互補償之必要。故考量系爭土地之經濟
    效用、共有人之意願及最大利益之均衡等情，本院認為採取
    如附圖所示之方案乙，堪稱允當。爰判決如主文第1 項所示
    。
五、本件事證已臻明確，兩造其餘攻擊防禦方法及舉證，經核均
    與本件判決結果不生影響，爰不一一贅述，附此敘明。
六、按分割共有物事件，本質上並無訟爭性，兩造本可互換地位
    ，由任一共有人起訴請求分割，均無不可。本件原告請求分
    割雖有理由，但如由被告負擔全部費用，顯有失公平，是本
    院依民事訴訟法第80條之1 之規定，酌量兩造之情形，認訴
    訟費用宜由兩造按原應有部分比例分擔，爰判決如主文第2
    項所示。
七、據上論結，本件原告之訴為有理由，依民事訴訟法第78條、
    第80條之1 、第85條第1 項但書，判決如主文。
中    華    民    國  100     年    12    月    21    日
                        民事庭法  官  楊中琪
以上正本係照原本作成。
如對本判決上訴，須於判決送達後20日內向本院提出上訴狀。如
委任律師提起上訴者，應一併繳納上訴審裁判費。
                              書記官  李曉君
中    華    民    國  100     年    12    月    21    日
附表：
┌──┬───────┬──────┬─────┐
│編號│ 共  有  人   │應有部分比例│  備  註  │
├──┼───────┼──────┼─────┤
│ 1  │ 被告鍾運康   │    1/6     │          │
├──┼───────┼──────┼─────┤
│ 2  │ 被告鍾運生   │    1/9     │          │
├──┼───────┼──────┼─────┤
│ 3  │ 被告鍾運淼   │    1/9     │          │
├──┼───────┼──────┼─────┤
│ 4  │ 原告鍾運泉   │    1/9     │          │
├──┼───────┼──────┼─────┤
│ 5  │ 被告鍾運龍   │    1/24    │          │
├──┼───────┼──────┼─────┤
│ 6  │ 被告鍾運維   │    1/24    │          │
├──┼───────┼──────┼─────┤
│ 7  │ 被告鍾五郎   │    1/24    │          │
├──┼───────┼──────┼─────┤
│ 8  │ 被告鍾添盛   │    1/6     │          │
├──┼───────┼──────┼─────┤
│ 9  │ 被告鍾添發   │    1/6     │          │
├──┼───────┼──────┼─────┤
│ 10 │ 被告鍾黃運妹 │    1/24    │          │
└──┴───────┴──────┴─────┘